【裁判字號】    92,台上,246
【裁判日期】    920129
【裁判案由】    侵權行為損害賠償等
【裁判全文】
最高法院民事判決                                九十二年度台上字第二四六號
    上  訴  人  台灣糖業股份有限公司
    法定代理人  吳 乃 仁
    訴訟代理人  黃 裕 中律師
    上  訴  人  Ｆ ○ ○
    訴訟代理人  陳
    被 上訴 人  丙 ○ ○
                Ｅ ○ ○
                丑 ○ ○
                甲 ○ ○
                乙 ○ ○
                戊 ○ ○
                庚 ○ ○
                己 ○ ○
                辛 ○ ○
                Ｌ○○○
                戌 ○ ○
                Ｊ ○ ○
                壬 ○ ○
                宇 ○ ○
                Ｇ ○ ○
                未 ○ ○
                Ｄ ○ ○
                卯 ○ ○
                玄 ○ ○
                子 ○ ○
                Ｉ ○ ○
                Ｈ○○○
                Ｋ ○ ○
                天 ○ ○
                宙 ○ ○
                癸○○○
                巳 ○ ○
                寅 ○ ○
                地 ○ ○
                午 ○ ○
                亥 ○ ○
                申 ○ ○
                酉 ○ ○
                辰 ○ ○
                丁 ○ ○
                Ｃ ○ ○
                Ａ ○ ○
                Ｂ ○ ○
                黃 ○ ○
右當事人間請求侵權行為損害賠償等事件，上訴人對於中華民國八十九年六月七日台
灣高等法院台南分院第二審判決（八十八年度上字第四七七號），分別提起上訴，本
院判決如左：
    主  文
原判決除假執行部分外廢棄，發回台灣高等法院台南分院。
    理  由
本件上訴人台灣糖業股份有限公司（下稱台糖公司）於上訴第三審程序中，其法定代
理人於民國九十一年四月二十四日變更為吳乃仁，有其提出之台北市政府營利事業登
記證一份附卷可稽，茲據其聲明承受訴訟，經核無不合，先予敘明。
次查台糖公司主張：坐落嘉義縣鹿草鄉○○○段豐稠小段一二一號土地（下稱系爭土
地）原登記為祭祀公業吳順記所有，於民國七十六年一月十二日由該祭祀公業二十五
名派下員（其中吳秋端於八十六年五月二十八日死亡，其繼承人有被上訴人亥○○、
申○○、戌○○、酉○○、壬○○、Ｌ○○○、Ｊ○○；吳金清於八十六年十二月七
日死亡，其繼承人有被上訴人Ｋ○○、天○○、宙○○、Ｈ○○○；吳養利於八十六
年一月六日死亡，其繼承人有被上訴人癸○○○、巳○○、寅○○、地○○、午○○
）所推選之管理人即上訴人Ｆ○○將之出賣予伊，雙方約定價款新台幣（下同）一百
二十六萬七千九百六十五元，於過戶後一次付清，Ｆ○○及被上訴人即檢具該祭祀公
業之派下員名冊、處分同意書提出於地政機關，於同年二月十八日登記完畢，伊旋即
於同月二十四日付款。惟Ｆ○○為該祭祀公業之管理人之地位，嗣經其他派下員吳輝
星提起確認遺漏其他派下員及塗銷Ｆ○○管理人登記之訴，獲勝訴判決確定，伊購買
之系爭土地所取得之所有權亦被法院三審判決塗銷登記確定。因祭祀公業吳順記之派
下員原非僅Ｆ○○及被上訴人二十五名，Ｆ○○於處分系爭土地辦理所有權移轉登記
予伊時，雖得該二十五名派下員之同意，惟該派下權比率僅佔祭祀公業吳順記全體派
下權之一０八分之十三，Ｆ○○及被上訴人明知尚有其餘派下員而不為必要之查詢及
調查，縱無故意，亦有過失，對於伊給付價款所受之損害，應負民法上共同侵權行為
之責，爰依民法第一百八十五條第一項前段之規定為請求等情，先位聲明求為命Ｆ○
○與被上訴人應連帶給付伊一百二十六萬七千九百六十五元，並加計法定利息之判決
。又若認伊共同侵權行為之主張為無理由，因被上訴人授權Ｆ○○收受伊所交付之土
地價款，系爭土地之所有權移轉登記嗣後又被判決塗銷回復為祭祀公業名義，Ｆ○○
與被上訴人無法律上原因而受利益，致伊受有損害，伊亦得本於民法第一百七十九條
規定為請求，爰備位聲明求為命Ｆ○○與被上訴人返還前揭土地價款，並加計法定利
息之判決。
被上訴人（除丁○○、Ｃ○○、Ａ○○、Ｂ○○、黃○○五人外）則以：系爭土地之
買賣契約係台糖公司與Ｆ○○所訂立，被上訴人未參與出售系爭土地予台糖公司，亦
未授權Ｆ○○買賣或收受土地價款，並無過失或故意侵權行為可言，亦未有何不當得
利；又台糖公司基於侵權行為所得行使之損害賠償請求權已逾十年之時效期間。Ｆ○
○則以：伊當時任祭祀公業管理人，出售系爭土地均有經過派下員全體同意，所得價
金亦均寄存在台灣銀行鳳山分行各等語，資為抗辯。
原審將第一審判決關於命Ｆ○○與被上訴人連帶給付六十三萬三千九百八十三元本息
並駁回台糖公司其餘之訴部分廢棄，改判駁回台糖公司對於被上訴人之訴、命Ｆ○○
再給付台糖公司六十三萬三千九百八十二元本息，並駁回台糖公司其餘上訴及Ｆ○○
之上訴，無非以：查Ｆ○○以祭祀公業吳順記管理人之地位，與台糖公司訂定系爭土
地買賣契約，將系爭土地所有權全部辦理移轉登記予台糖公司，並未經祭祀公業吳順
記派下員全體之同意，而依其提出於地政機關之處分同意書所代表同意之派下員派下
權比例（潛在的應有部分），僅占祭祀公業吳順記全體派下權一０八之一三，未逾祭
祀公業吳順記全體派下權之二分之一，不合土地法第三十四條之一規定，對其他祭祀
公業吳順記派下員並不生效，業經其他派下員吳輝星提起確認台糖公司與祭祀公業吳
順記間之系爭土地買賣關係不存在，並請求塗銷該所有權移轉登記、交還土地之訴，
由原審法院以八十五年度上更（二）字第七九號及最高法院以八十七年度台上字第六
八八號民事判決確定，Ｆ○○自不得再為爭執。又祭祀公業吳順記管理暨組織規約第
十三條規定：本公業財產之處分，管理人不得全權處分，應會同監理人辰○○共同處
理之。本件買賣契約訂立及所有權移轉登記，均僅由Ｆ○○一人為之，而無監理人辰
○○會同，其違反祭祀公業吳順記管理暨組織規約之規定而與台糖公司交易甚明，Ｆ
○○明知祭祀公業吳順記之派下員，並非僅有吳厚皮、吳番芝、吳奇才等三人後代子
孫共二十五人，竟偽報派下員姓名及人數，騙使嘉義縣六腳鄉公所承辦員，將此不實
之事項登載並公告，而發給派下員證明，亦經原審法院七十七年度上易字第一七四二
號刑事判決確定。Ｆ○○明知並無代理及處分系爭土地之權限，與台糖公司簽訂系爭
土地之買賣契約，且收取價金，致台糖公司受有付出一百二十六萬七千九百六十五元
土地價金之損害，台糖公司主張Ｆ○○有故意不法之侵權行為，堪予採信。至於除Ｆ
○○以外之其餘派下員並未參與出賣系爭土地予台糖公司之行為，此觀系爭土地買賣
協議紀錄僅有Ｆ○○一人即明，至於Ｆ○○為辦理系爭土地所有權移轉登記予台糖公
司所附各派下員之處分同意書雖記載：今經派下員全體同意處分前記土地，其一切處
分行為全部委由管理人Ｆ○○代理行使一切權利義務是實無訛云云，惟此為Ｆ○○所
提出，被上訴人則稱係Ｆ○○與代書所偽造，不論何者為真，Ｆ○○本於管理人之身
分本應依法行事，其他派下員縱有授權，亦必限於合法之範圍內，而本件訂約、簽約
、移轉所有權登記既均為Ｆ○○一人所為，台糖公司復無法提出其餘派下員有授權Ｆ
○○為違法行為之證據，空言以該同意書推定其餘派下員為共同侵權行為之人，尚難
成立。再查台糖公司給付價款一百二十六萬七千九百六十五元之對象僅Ｆ○○一人，
而不及於其餘派下員之被上訴人，Ｆ○○兌領系爭土地價款之支票後，除與監理人辰
○○共同存放在台灣銀行鳳山分行外，並未分配予其餘被上訴人，其餘被上訴人亦未
知悉有該筆收入，自不能以Ｆ○○曾提出處分同意書，即認被上訴人與Ｆ○○有共同
侵權行為，台糖公司指除行為人Ｆ○○以外之被上訴人有共同侵害其權利之行為，尚
屬無據。末查台糖公司係於七十六年二月二十四日給付系爭土地之價款，其受有一百
二十六萬七千九百六十五元土地價金之損害，迄至八十七年十月提出本件侵權行為損
害賠償訴訟時止，已逾十年之最長時效期間，Ｆ○○以時效完成為抗辯，為有理由，
台糖公司基於侵權行為之法律關係請求Ｆ○○賠償其損害，雖不能准許，惟其另基於
不當得利之規定，請求Ｆ○○返還其所受之利益，依民法第一百九十七條第二項規定
，應無不合。又台糖公司以先位聲明及備位聲明之方式，依侵權行為及不當得利之法
律關係，請求Ｆ○○及被上訴人連帶給付或共同給付一百二十六萬七千九百六十五元
，其表明無論何人，均應負返還全部不當得利之責，顯係請求法院就其聲明連帶或共
同給付擇一裁判，依訴訟處分權自由行使原則，要無不可。從而台糖公司依不當得利
之法律規定，請求Ｆ○○返還其所受領之一百二十六萬七千九百六十五元之利益，並
附加自受領翌日即七十六年二月二十五日起至清償日止，按年息百分之五計算之利息
，為有理由，應予准許；至於台糖公司請求除Ｆ○○以外之被上訴人給付部分，因屬
無據，為無理由，應予駁回等詞，為其判斷之基礎。
按民事訴訟法第四百六十九條第六款所謂判決理由矛盾，係指判決主文與理由不符之
情形而言，足為發回更審之原因。又按當事人提起預備之訴，法院審查結果，認為先
位之訴無理由者，應駁回先位之訴，就備位之訴為裁判。查台糖公司所提起之本件訴
訟為預備之訴，其本位聲明及備位聲明雖均係請求Ｆ○○及被上訴人連帶給付一百二
十六萬七千九百六十五元及自七十六年二月二十五日起加付法定遲延利息，惟其先位
聲明係依侵權行為之法律關係為請求，備位聲明係依不當得利之法律關係為請求（見
一審卷(一)三至八頁、一審卷(二)一、二頁）。第一審認定台糖公司所主張Ｆ○○與被上
訴人為共同侵權行為人，應負連帶損害賠償責任等情為可採，惟因台糖公司與有過失
，因而減輕Ｆ○○及被上訴人二分之一之賠償責任，而判命Ｆ○○與被上訴人應連帶
給付台糖公司六十三萬三千九百八十三元本息。原審則認定被上訴人並無侵權行為，
Ｆ○○雖有侵權行為，惟其時效完成之抗辯可採，亦不負侵權行為之損害賠償責任，
且僅Ｆ○○對台糖公司備位聲明之不當得利負返還之責任，被上訴人亦不負此部分責
任。惟原判決主文未將第一審判決主文第一項以台糖公司主張侵權行為有理由而命Ｆ
○○與被上訴人連帶給付部分廢棄，改判駁回台糖公司該部分在第一審之訴，逕以該
項主文做為原審認台糖公司備位聲明主張不當得利有理由之判決主文之一部分，混淆
先位聲明與備位聲明之裁判，並造成主文與理由矛盾之情形，揆諸首揭說明，於法自
有未合。次查Ｆ○○於辦理系爭土地移轉登記與台糖公司時，曾提出派下員印鑑證明
書二十五份（見一審卷(二)七○頁、一三四頁、一四二頁至一六五頁），原審法院訊問
Ｆ○○：以祭祀公業出售土地，提出二十五位派下員之印鑑證明有無經其同意？Ｆ○
○答稱：都有同意等語（見原審卷(一)一四五頁），辰○○（兼大部分被上訴人於第一
審、原審之訴訟代理人）於第一審亦自認：「本件被告有過失」等語（見一審卷(二)一
二六頁），則原審認被上訴人對於系爭土地之買賣均未曾同意，不負本件侵權行為之
賠償責任，是否允當，即非無再斟酌之餘地。又查關於備位之訴部分，Ｆ○○或其訴
訟代理人辰○○於第一審曾辯稱：台糖公司與有過失等語（見一審卷(二)一二六頁）；
於原審又辯稱：系爭土地於八十七年三月二十七日前已交付台糖公司使用，第一審判
決以七十六年二月二十五日起算利息，尚有未洽，且與民法第一百二十六條利息請求
權因五年間不行使而消滅之規定，亦有未合等語（見原審卷(一)三四頁），原審未說明
不足採取之理由，遽為Ｆ○○全部敗訴之判決，同有判決不備理由之違法。兩造上訴
論旨，分別指摘原判決關於其敗訴部分為不當，求予廢棄，均非無理由。
據上論結，本件兩造之上訴均有理由。依民事訴訟法第四百七十七條第一項、第四百
七十八條第一項，判決如主文。
中      華      民      國    九十二    年      一      月    二十九    日
                              最高法院民事第六庭
                                  審判長法官  吳  正  一
                                        法官  劉  福  來
                                        法官  鄭  玉  山
                                        法官  黃  義  豐
                                        法官  許  澍  林
      右正本證明與原本無異
                                              書  記  官
中      華      民      國    九十二    年      二      月    二十五    日


司法院資訊處製作；財團法人民間司法改革基金會備份。
